臺灣高等法院臺南分院刑事判決
109年度上訴字第998號
上  訴  人  
即  被  告  劉英豪


上列上訴人因毒品危害防制條例案件，不服臺灣臺南地方法院10
9年度訴字第579號中華民國109年6月22日第一審判決（起訴案號
：臺灣臺南地方檢察署109年度毒偵字第552號），提起上訴，本
院判決如下：
    主  文
原判決關於罪刑部分撤銷。
本件公訴不受理。
其他上訴（即沒收銷燬部分）駁回。
    理  由
一、公訴意旨略以：被告甲○○基於施用第一級、第二級毒品之犯
    意，於民國109年2月28日6時許，在臺南市○○區○○○000號住
    處，以將海洛因、甲基安非他命一起置於玻璃球內以火燒烤
    吸食煙霧方式，同時施用第一級毒品海洛因及第二級毒品甲
    基安非他命1次。嗣經警於109年2月28日7時35分許，持法院
    法官核發之搜索票，前往上址執行搜索查獲，並扣得海洛因
    3包（毛重各0.58、0.38、0.69公克）、甲基安非他命1包（
    毛重0.87公克）、殘渣袋1個，復對其採尿送驗後，結果呈
    安非他命、甲基安非他命、可待因、嗎啡陽性反應，始悉上
    情，因認被告涉犯毒品危害防制條例第10條第1項、第2項之
    施用第一級毒品及施用第二級毒品罪嫌。
二、法律規定及本院見解：
  ㈠刑事訴訟法第303條第1款規定，案件有起訴之程序違背規定
    之情形者，應諭知不受理之判決。此所稱之起訴之程序違背
    規定，係指檢察官提起公訴之訴訟行為於程序上有違法律之
    規定而言。而提起公訴之訴訟行為是否於程序上有違法律規
    定，原則上，固是以起訴時所存在之事項及法律規定為判斷
    ，惟檢察官起訴後始發生之情事變更事由，致法院不能為實
    體審理及判決亦屬「起訴之程序違背規定」。
　㈡109年1月15日修正公布、同年7月15日施行之毒品危害防制條
    例第20條第3 項規定，犯第10條之罪於觀察、勒戒或強制戒
    治執行完畢釋放後，3年後再犯第10條之罪者，適用本條前2
    項之規定。上開所謂「3年後再犯」，只要本次再犯（不論
    修正施行前、後）距最近1 次觀察、勒戒或強制戒治執行完
    畢釋放，已逾3年者，即該當之，不因其間有無犯第10條之
    罪經起訴、判刑或執行而受影響。
  ㈢毒品危害防制條例本次修正，對於施用毒品者強調「治療勝
    於處罰」、「醫療先於司法」之刑事政策，強化觀察、勒戒
    或強制戒治處分、命附條件緩起訴處遇措施與監禁刑罰間之
    交替運用，使之相互輔助補充，力助施用毒品者重生。尤參
    考新修正之毒品危害防制條例(下稱毒品條例)第24條之命附
    條件緩起訴處遇，更考慮施用毒品者之成癮性、施用動機或
    生活環境各有不同，修正前本條僅列附命完成戒癮治療一途
    之處遇模式，對於例如偶然出於好奇施用，但家庭生活環境
    正常並無毒癮之施用者，若不分個案情節、無論有無醫療必
    要，一律施以戒癮治療，此種處遇模式顯然過於僵化而缺乏
    彈性，故除以往之「觀察、勒戒或強制戒治」及「附命完成
    戒癮治療緩起訴」雙軌制處遇外，更賦與檢察官得依個案情
    形，以刑事訴訟法第253條之2第1項第4至6款或第8款規定，
    給予施用毒品者義務勞務、繳納處分金、心理輔導、法治教
    育或其他預防再犯措施為附條件之緩起訴處分，俾使其能經
    由多元化之緩起訴處遇，能有效並適當戒除毒癮而徹底擺脫
    毒品危害可見一般。又機構外之命附條件緩起訴處遇相較於
    機構內之觀察、勒戒及強制戒治而言，前者乃結合醫師、觀
    護人、社工心理諮商等不同領域之專業人員參與之治療措施
    ，目的除在戒除施用毒品者身癮、心癮外，並使其能經由於
    機構外之社會參與及接觸，重新塑造生活紀律，改變病態行
    為，以達治療「病患性犯人」之效果；相較於後者於勒戒處
    所、戒治處所內之觀察、勒戒或強制戒治而言，仍不失為監
    禁治療，且其管理人員均為監所矯正人員，各處所之資源多
    寡、專業人才比例又不盡相同，未能跳脫「收容」功能大於
    「戒治」之刑罰樣貌。縱為屢犯施用毒品罪之成癮慣犯，倘
    其本次再犯後已自行赴醫療機構為戒癮或替代治療，並顯具
    成效，無論此次距最近1次觀察、勒戒或強制戒治執行完畢
    釋放是否已逾3 年，於新修正毒品條例第24條尚未施行前，
    檢察官仍非不得視其個案情形為「附命完成戒癮治療緩起訴
    處分」，無庸逕向法院聲請觀察、勒戒甚而追訴處罰之必要
    ，俾節省有用資源。準此，多方面之機構外處遇顯然優於機
    構內處遇。是在毒品未除罪化前，目前之刑事政策，應先落
    實「除刑不除罪」之各項政策，以司法監督施用毒品者機構
    外之社區戒癮治療為主，機構內之戒癮治療為輔，只有不願
    參與社區治療或治療無效者，始以監禁為最後手段（最高法
    院109年度台上字第3826號刑事判決意旨參照）。
　㈣又法院於解釋、適用本次毒品條例上開修正條文時，允宜遵
    循醫療專業及刑事政策，保障施用毒品者為病患性犯人之健
    康權，兼顧保護社會安全及恪遵正當法律程序，確保法治國
    公平法院之具體實現。又本於權力分立原則，法院對檢察官
    職權行使，應予以尊重，雖非謂不得為適度之司法審查，惟
    對於施用毒品者本次所犯如距最近1次觀察、勒戒或強制戒
    治執行完畢釋放後，已逾3年者，檢察官既得本於立法者所
    賦與之職權裁量是否聲請法院裁定觀察、勒戒或依現行法為
    附命完成戒癮治療緩起訴處分（如上開修正條文第24條施行
    生效後，更可為附條件緩起訴處分）之多元化處遇，則聲請
    法院裁定機構內之觀察、勒戒並非檢察官所得採取之唯一途
    徑，法院自不能僭越檢察官之職權，逕對施用毒品者裁定應
    予觀察、勒戒或強制戒治。雖修正後之毒品條例第35條之1
    第2款規定：「審判中之案件，由法院或少年法院（地方法
    院少年法庭）依修正後規定處理；依修正後規定應為不起訴
    處分或不付審理之裁定者，法院或少年法院（地方法院少年
    法庭）應為免刑之判決或不付審理之裁定」，另該條款之立
    法說明亦謂：「若該等案件於修正施行前已繫屬於法院或少
    年法院（地方法院少年法庭）者，『為求程序之經濟，法院
    或少年法院（地方法院少年法庭）應依修正施行後之規定處
    理，即應依職權為觀察、勒戒或強制戒治之裁定』」等語，
    似欲透過立法說明由法院依職權裁定觀察、勒戒或強制戒治
    ，以替代第20條第1項、第2項所定應由檢察官提出觀察、勒
    戒或強制戒治之聲請，惟若檢察官「起訴之程序違背規定」
    ，法院當不能「為求程序之經濟」便宜行事，而應嚴守程序
    上之正義，尊重檢察官之裁量權，並保障施用毒品者能獲得
    妥適並完善治療或其他有利戒毒途徑處遇之機會（最高法院
    109年度台上字第3826號刑事判決意旨參照）。
三、經查：
　㈠被告上開犯罪事實，業據其於偵訊、原審審理時坦承不諱，
    而被告於109年2月28日10時41分採尿送驗結果，確呈安非他
    命、甲基安非他命、可待因、嗎啡陽性反應等情，有臺南市
    政府衛生局檢驗結果報告（檢體名稱：0000-000）、臺南市
    政府警察局第三分局偵辦毒品危害防制條例案送驗尿液編號
    與真實姓名對照表（檢體編號：0000-000）各1份在卷可稽
    ，復有搜索扣押筆錄、扣押物品目錄表、高雄市立凱旋醫院
    濫用藥物成品檢驗鑑定書、法務部調查局濫用藥物實驗室鑑
    定書各1份、扣押物品清單3份、扣案物照片10張及上開扣案
    物可資佐證，被告犯行洵堪認定。
  ㈡被告前因施用毒品，經送觀察、勒戒後，因認無繼續施用之
    傾向，於90年5月9日停止處分釋放，並由臺灣臺南地方檢察
    署檢察官於90年5月8日以90年度營毒偵字第14號、第62號為
    不起訴處分確定。嗣被告雖仍再犯施用毒品犯行而遭法院判
    處罪刑，然並未再有經裁定送觀察勒戒、強制戒治紀錄，有
    被告前案紀錄表可參，則被告係前揭觀察勒戒執行完畢3年
    後，再犯本案施用毒品犯行，依照前開說明，應依修正後之
    毒品條例第20條第3項、現行第24條等規定，由檢察官基於
    一次性之整體規劃而重啟處遇程序，視被告個案情形，裁量
    究適合「觀察、勒戒」，或宜給予「附命完成戒癮治療緩起
    訴處分」之機會。　  
四、查被告因施用第一、二級毒品，經檢察官起訴，原審予以論
    罪科刑，固非無見。惟如前所述，本案被告施用毒品時間為
    109年2月28日6時許，而其最近一次受觀察勒戒執行完畢釋
    放之時間即90年5月9日，相隔已逾3年，之後雖有施用毒品
    案件經法院判處罪刑，然並未再有經裁定送觀察勒戒、強制
    戒治紀錄，故本件被告施用毒品犯行，距其最近1次觀察勒
    戒執行完畢釋放之90年5月9日，已逾3年，依前開說明，仍
    應依修正後之毒品條例第20條第3項、現行第24條等規定，
    由檢察官基於一次性之整體規劃而重啟處遇程序，視被告個
    案情形，是否適合「觀察、勒戒或強制戒治」或給予「附命
    完成戒癮治療緩起訴處分」之機會。檢察官逕予提起公訴，
    法院無從替代檢察官為上開合義務性之裁量處遇，應認本件
    起訴程序違背規定，且無從補正，原審未及審酌前情，諭知
    被告有罪之實體判決，確有未合。被告上訴意旨以其施用毒
    品犯行，距離最近一次觀察、勒戒釋放時間已逾3年，原審
    對被告上述施用毒品犯行論罪科刑應有不當，其上訴為有理
    由。原判決既有被告上訴所指摘之不當，自應由本院將原判
    決撤銷，諭知公訴不受理判決，並不經言詞辯論為之。
五、上訴駁回部分（即沒收部分）：
  ㈠按查獲之第一、二級毒品及專供製作或施用第一、二級毒品
    之器具，不問屬於犯罪行為人與否，均沒收銷燬之。又違禁
    物或專科沒收之物得單獨宣告沒收，現行毒品危害防制條例
    第18條第1項前段、刑法第40條第2項分別定有明文。是現行
    刑法關於沒收之規定，已具有獨立法律效果，故其宣告，不
    必然附隨於裁判為之，且犯罪行為人因死亡、曾經判決確定
    、刑法第19條等事由受不起訴處分或不受理、免訴、無罪判
    決者；或因刑法第19條、疾病不能到庭而停止審判者及免刑
    判決者，均可單獨宣告沒收之。
  ㈡被告為警查扣之白色粉末4包（驗餘淨重0.62公克），經送請
    鑑定後，確認含有第一級毒品海洛因成分；查扣之白色結晶
    1包（驗餘淨重0.586公克），確認含有第二級毒品甲基安非
    他命成分，分別有法務部調查局109年4月13日調科壹字第00
    000000000號濫用藥物實驗室鑑定書及高雄市立凱旋醫院109
    年4月15日高市凱醫驗字第00000號濫用藥物成品檢驗鑑定書
    各1份（偵卷第71、73頁），足認上開扣案物確實分別含有
    第一級毒品海洛因及第二級毒品甲基安非他命成分無訛，為
    毒品危害防制條例第2條第2項第1、2款所列管之第一、二級
    毒品，依同條例第11條第1、2項規定，不得持有，屬違禁物
    甚明。又被告於原審審理時供稱：扣案之第一、二級毒品海
    洛因及甲基安非他命都是本次施用所剩下的等語（原審卷第
    51頁），而該等毒品包裝袋及扣案之殘渣袋1個，因原係供
    包裝上開毒品之用，縱於檢測時將上開毒品取出，勢仍有微
    量毒品沾附其上無法析離，且亦無析離之實益，是應與上開
    毒品視為一體。本案被告持有第一級毒品海洛因及第二級毒
    品甲基安非他命以供施用之行為，固因本案起訴程序違背規
    定而應為不受理之諭知，惟檢察官於起訴書既已載明聲請沒
    收銷燬扣案之第一級毒品海洛因4包、第二級毒品甲基安非
    他命1包及殘渣袋1個，是該等扣案之第一、二級毒品，即應
    依毒品危害防制條例第18條第1項前段規定宣告沒收銷燬，
    而該等毒品包裝袋及扣案之殘渣袋1個，因原係供包裝上開
    毒品之用，以現今採行之鑑驗方式，勢仍有微量毒品沾附其
    上無法析離，自應與上開毒品一併沒收銷燬之。從而原判決
    就扣案之第一級毒品海洛因4包、第二級毒品甲基安非他命1
    包及殘渣袋1個諭知沒收銷燬，於法並無違誤，此部分被告
    上訴為無理由，應予駁回。
據上論斷，應依刑事訴訟法第368條、第369條第1項前段、第364
條、第303條第1款、第307條，判決如主文。
本案經檢察官郭文俐提起公訴。
中　　華　　民　　國　　110 　 年　　1 　 月　　11　　日
                  刑事第六庭    審判長法　官  張瑛宗
                                      法　官  林坤志
                                      法　官  李秋瑩
以上正本證明與原本無異。
如不服本判決應於收受送達後20日內向本院提出上訴書狀，其未
敘述上訴理由者，並得於提起上訴後20日內向本院補提理由書（
均須按他造當事人之人數附繕本）「切勿逕送上級法院」。
　　　　　　　　　　　　　　　　　　　書記官  姚慈盈
中　　華　　民　　國　　110 　年　　1 　　月　　11　　日